臺灣高等法院高雄分院刑事判決
上　訴　人
即　被　告　乙○○
選任辯護人　戴國石　律師
　　　　　　蔡吉記　律師
上列上訴人因違反商業會計法等案件，不服臺灣高雄地方法院93
年度易字第1222號中華民國94年1 月25日第一審判決（起訴
案號：臺灣高雄地方法院檢察署93年度偵字第2054號），提起上
訴，本院判決如下：
    主  文
上訴駁回。
    事  實
一、緣信德鴻環保工程股份有限公司（設於桃園縣桃園市○○○
    街154 號7 樓，下稱信德鴻公司）於民國89年間，因經營不
    善，故該公司之實際負責人兼股東許銘章及其妻耿小萍（信
    德鴻公司之名義負責人）遂決定退出，並將信德鴻公司交給
    另名董事陳塊繼續經營，然因申辦公司負責人變更登記須假
    以時日，而該段期間陳塊有簽發公司支票之需要，許銘章遂
    於90年2 月2 日在信德鴻公司，交付信德鴻公司之空白支票
    50張（支票號碼：AA366151號至AA366200號)、 大小印章、
    營利事業登記證、公司執照、設定印鑑卡及新竹國際商業銀
    行帳號00000000000 號存摺2 本等物予陳塊，並簽署移交單
    以釐清彼此間權義關係。
二、乙○○係設於高雄市新興區○○○路129 號4 樓之3 「巨榕
    企業有限公司」（下稱巨榕公司）之負責人及設於高雄市三
    民區○○○路317 號14樓之1 「高魁工程有限公司」（簡稱
    高魁公司）之實際負責人，為從事業務之人，亦同時係商業
    會計法第四條所稱之商業負責人，負有據實填製統一發票會
    計憑證之義務。乙○○於89年3 月23日及同年6 月2 日，曾
    以高魁公司及巨榕公司名義，向台灣土地銀行博愛分行（下
    稱土銀博愛分行）辦理額度分別為新台幣（下同）
    15,000,000元及10,000,000元之一般短期放款（墊付國內票
    款），並經如數審核通過。恰乙○○所經營之企業財務困窘
    ，亟需資金週轉，而依土銀貸款程序規定，辦理客票貼現，
    須檢附相關買賣合約書及發票等交易資料，然因巨榕公司及
    高魁公司營業額不足並無法充分申請前揭票據貼現額度，乙
    ○○遂思圖利用其他已經營數年、信譽尚屬良好公司之支票
    ，以便充分運用前述額度以取得資金，故乙○○於知悉信德
    鴻公司之前述狀況後，遂向陳塊表示欲經營該公司，陳塊應
    允後，即將前揭信德鴻公司之存摺、空白支票及公司大、小
    印章交予乙○○使用，乙○○經甲○○同意後，將信德鴻負
    責人變更為甲○○。乙○○明知高魁公司及巨榕公司均與信
    德鴻公司間並無進、銷貨之事實，乙○○竟基於意圖為自己
    不法所有之概括犯意，先於不詳時地，以陳塊所交付之上開
    信德鴻公司空白支票及大小章，分別製作高魁公司於89年8
    月31日向信德鴻公司購買污水處理機械設備（含現場按裝及
    試車）一式（金額為23,940,000元《含營業稅》）及巨榕公
    司於900 年1 月10日向信德鴻公司購買方型制水閘門設備三
    式（金額4,410,000 元《含營業稅》）之合約各一件，並指
    示不知情之會計人員，在高魁公司及巨榕公司業務上作成之
    統一發票內，虛載不實之進、銷貨金額記錄，作為會計憑證
    ，用以虛增業績塑造信用假象之方式簽發如附表一所示之統
    一發票及附表二所示之票據，嗣後乙○○即持用上開統一發
    票、支票及合約書，連續於90年2 月5 日，同年2 月8 日及
    同年3 月5 日，向土銀博愛分行進行票貼貸款，致土銀博愛
    分行陷於錯誤而陸續將15,000,000元、1,058,400 元及
    1,785,278 元票貼所得之金額匯入巨榕及高魁公司之帳戶內
    ，足生損害於信德鴻公司及上開銀行之權益。嗣因前揭支票
    屆期未兌現而遭土銀博愛分行對信德鴻公司當時之負責人甲
    ○○提起訴訟，而得悉上情。
三、案經台灣桃園地方法院檢察署呈請台灣高等法院檢察署檢察
    長核令移轉臺灣高雄地方法院檢察署檢察官偵查起訴。
    理  由
一、訊據上訴人即被告乙○○對其先製作高魁公司及巨榕公司分
    別向信德鴻公司購買污水處理機械設備（金額23,940,000元
    ）及方型制水閘門設備（金額為4,410,000 元）等合約後，
    並簽發附表一及二所示之統一發票與支票，再持上開統一發
    票、支票及合約書，向土銀博愛分行進行票貼貸款，而貸得
    15,000,000元、1,058,400 元及1,785,278 元等情均直承不
    諱，惟否認詐欺及偽造文書之犯行，辯稱：「我沒有詐騙銀
    行之意，當初是因為我於89年底承包台灣增澤股份有限公司
    （下稱增澤公司）得標之和平島污水處理廠新建工程，我為
    購買污水處理機械設備及方型制水閘門等設備，才以信德鴻
    公司名義分別與高魁公司及巨榕公司訂定買賣契約書並開立
    支票，持向銀行辦理票貼，事後因為增澤公司上開工程無法
    完工，我始無法支付貸款，故無詐騙銀行之意思；再者，我
    票貼所得之金額均如數支付公司所需之費用，益徵無犯罪之
    故意」云云。
二、經查：
  (一)被告為高魁公司及巨榕公司之負責人，其先製作前開合約書
    、統一發票及支票，並持之向土銀博愛分行申請票貼貸款，
    而貸得15,000,000元、1,058,400 元及1,785,278 元等情，
    迭據被告供承在卷，復有信德鴻公司、高魁公司及巨榕公司
    之公司基本資料查詢單、合約書、統一發票、支票、臺灣土
    地銀行博愛分行92年6 月23日博放字第0920000285號函及其
    附件、暨土地銀行博愛分行93年2 月27日博放字第
    0930000056號函及其附件等資料在卷可稽，按被告之自白，
    非出於強暴、脅迫、利誘、詐欺、疲勞訊問、違法羈押或其
    他不當方法，且與事實相符者，得為證據，刑事訴訟法第
    156 第1 項定有明文。本件被告自白各情係出於自由意志，
    自得採為本件判決之基礎。又按刑事訴訟法第159 條之4 規
    定「除前三條之情形外，下列文書亦得為證據：一除顯有不
    可信之情況外，公務員職務上製作之紀錄文書、證明文書。
    二除顯有不可信之情況外，從事業務之人於業務上或通常業
    務過程所須製作之紀錄文書、證明文書。三除前二款之情形
    外，其他於可信之特別情況下所製作之文書。」本件前揭各
    文書或屬公務員職務上製作之文書，或屬從事業務之人於業
    務上所須製作之文書，經查亦無顯不可信之情況，上開文書
    應具有證據能力。經核被告之自白與上揭各文書相符，此部
    分事實，均堪信為真實。
  (二)雖被告辯稱：「承包增澤公司下包工程，為購買污水處理機
    械設備及方型制水閘門等設備始向土銀博愛分行辦理票貼」
    云云。然(1)證人王友增即增澤公司之董事長於原審法院審理
    時雖證稱: 「被告確有承包增澤公司關於和平島之污水工程
    」等語，卻謂：「基隆市和平島污水處理工程，當初我有參
    加投標，且有得標。」、「就本件投標，被告有與我洽談過
    。因為我們公司是76年就成立，78年就與被告巨榕公司有生
    意往來，所以這次於投標前有請他們公司報價，報價後，雙
    方對於價錢也有所議價，（庭呈和平島報價單影本，附卷）
    之後就進一步簽約。」、「係89年11月初請被告報價，被告
    於同年月15日報價給我..... 」等語（見原審卷第88頁）。
    是依證人王友增之前開證詞，被告係於89年11月初始與其協
    談承攬工程一事，惟依卷附信德鴻公司與高魁所簽約之合約
    書（見台灣桃園地方法院檢察署91年度偵字第15906 號卷第
    86頁），其上記載雙方簽約時間是89年8 月31日，依被告所
    辯：「係為承包增澤公司下包工程，始製作信德鴻公司與高
    魁公司合約書」等語，其豈會在與增澤公司協商完成之前即
    製作前開合約書，證人王友增又證稱「（《提示桃園地檢署
    偵卷第86頁》這是信德鴻公司與高魁所簽約的合約書，時間
    是89年8 月31日，是在被告與你們接洽本件工程89年11月之
    前，且你們當時尚未得標，你為何可以認定他們簽訂的合約
    書，跟你們工程有關？）時間簽訂的日期我不是很瞭解，我
    是以合約書所載的器材名稱來判斷。」等語（見原審卷第90
    頁）。按證人之個人意見或推測之詞，除以實際經驗為基礎
    者外，不得作為證據。刑事訴訟法第160 條定有明文。依證
    人王友增之證詞，其係以合約書所載之名稱項目判斷合約書
    內容所載之項目應是被告向其承攬工程所需之設備，此乃其
    個人之判斷，顯係非以實際經驗為基礎，而係出自個人之意
    見或推測之詞，此部分證言自無證據能力。(2)再者，證人王
    友增於原審另證稱：「和平島污水處理廠至目前為止，有預
    埋管線的過牆管，是我們自己公司安裝的。」、「（目前所
    完成的36% 工程中，沒有巨榕公司所施作的工程。」、「沒
    有實際與被告及所指定的公司簽訂轉包合約。」、「前所述
    已經將和平島污水處理廠轉包給巨榕公司，是口頭約定。總
    價約1.6 億（未稅）。」、「因為我們當初是口頭約定，所
    以才請他們報價，得標後，施作期間因為多次停工，後來我
    們要找他們來簽約，才發現巨榕公司的財務狀況很差，所以
    就沒有找他們簽約。」等語（見原審卷第93、94頁）。依證
    人王友增之前開證詞，被告與增澤公司僅有口頭約定尚無正
    式訂約，衡情，被告承攬增澤公司之工程高達1 億多元，其
    怎會在未與該公司正式簽訂合約書之情況下，即恣意先購入
    承攬該公司工程所需之機具設備，參以被告亦自承高魁公司
    及巨榕公司均與信德鴻公司之間無實際業務生意往來，足認
    被告所辯：「係為承攬增澤公司工程，始製作前開合約書，
    向土銀辦理票貼」云云，應係卸責之詞，不足採信。(3)至被
    告辯稱「票貼所得之金額如數支付公司所需之費用，未據為
    己有」云云。縱被告上開辯解為真，惟被告既然以不實之合
    約書等資料向銀行申請票貼貸款，且銀行匯款後，被告亦將
    貸得之款項用於解決其個人所經營之公司財務問題，實難認
    被告主觀上無意圖為自己不法所有之意，是其前開辯稱，不
    能免於刑責。綜上所述，被告犯行，應堪認定。
三、按營利事業銷貨統一發票係屬商業會計法第15條所指之商業
    會計憑證。核被告所為，係犯商業會計法第71條第1 款之填
    製不實會計憑證罪及刑法第339 條第1 項之詐欺取財罪。按
    商業會計法第71條第1 款之填製不實會計憑證罪，係刑法第
    215 條之業務上文書登載不實罪之特別規定，依特別法優於
    普通法之法律競合關係，即應擇一適用填製不實會計憑證罪
    處斷，不另論以行使業務上文書登載不實罪。起訴書認應成
    立行使業務上登載不實文書罪，惟事實欄已記載被告製作不
    實統一發票之事實，並經公訴人於原審法院審理時具書面補
    充變更如上，陳述起訴要旨時亦同（見原審卷第81、85頁）
    。被告所為前述違反商業會計法第71條第1 款之行為，既係
    利用不知情成年之會計為之，屬間接正犯。又被告先後多次
    詐欺取財行為，時間緊接，手法相同，觸犯犯罪構成要件相
    同之罪名，顯係基於概括之犯意反覆為之，應依連續犯規定
    ，論以一罪，並加重其刑。被告所犯上開填製不實會計憑證
    罪與詐欺取財罪間，有方法、結果之牽連關係，為裁判上一
    罪，應從一重之填製不實會計憑證罪處斷。
四、原審依商業會計法第71條第1 款，刑法第11條前段、第56條
    、第339 條第1 項、第55條，罰金罰鍰提高標準條例第1 條
    前段，並審酌被告為取得貸款以渡公司難關，即據以詐騙銀
    行，金額高達一千七百餘萬元，其行為嚴重破壞國內金融秩
    序，造成銀行鉅額呆帳，且事後迄今仍未如數清償積欠金融
    機關之款項及犯後猶否認犯行之態度等一切情狀，量處有期
    徒刑2 年。認事用法尚無不合，量刑亦稱妥適，被告上訴意
    旨時而仍執陳詞否認犯罪，空言指摘原判決不當，時而直承
    犯行而指摘原判決量刑過重，並無可取，為無理由，應予駁
    回。
據上論斷，應依刑事訴訟法第368條，判決如主文。
本案經檢察官邱榮藏到庭執行職務。
中　　華　　民　　國　　94　　年　　4　　月　　26　　日
                  刑事第二庭    審判長法  官  林正雄
                                      法  官  黃壽燕
                                      法  官  陳啟造
以上正本證明與原本無異。
如不服本判決應於收受本判決後10日內向本院提出上訴書狀，其
未敘述上訴理由者，並得於提起上訴後10日內向本院補提理由書
狀（均須按他造當事人之人數附繕本）「切勿逕送上級法院」。
中　　華　　民　　國　　94　　年　　4 　　月　　27　　日
　　　　　　　　　　　　　　　　　　　書記官  黃琳群
附錄法條
中華民國刑法第339條
(普通詐欺罪)
意圖為自己或第三人不法之所有，以詐術使人將本人或第三人之
物交付者，處5 年以下有期徒刑、拘役或科或併科1 千元以下罰
金。
以前項方法得財產上不法之利益或使第三人得之者，亦同。
前二項之未遂犯罰之。
商業會計法第71條第1 項
商業負責人、主辦及經辦會計人員或依法受託代他人處理會計事
務之人員有左列情事之一者，處5 年以下有期徒刑、拘役或科或
併科新臺幣15萬元以下罰金：
　一　以明知為不實之事項，而填製會計憑證或記入帳冊者。
附表一：
┌──┬───────┬───┬─────────┬──────────┐
│編號│日  期        │品名  │金額（含稅）      │統一發票號碼        │
├──┼───────┼───┼─────────┼──────────┤
│ 一 │90年1 月12日  │污水處│19,152,000元      │EM00000000          │
│    │              │理機械│                  │                    │
│    │              │設備  │                  │                    │
├──┼───────┼───┼─────────┼──────────┤
│ 二 │90年1 月30日  │方型制│1,323,000 元      │EM00000000          │
│    │              │水閘門│                  │                    │
│    │              │設備  │                  │                    │
├──┼───────┼───┼─────────┼──────────┤
│ 三 │92年2 月23日  │方型制│2,250,000 元      │EM00000000          │
│    │              │水閘門│                  │                    │
│    │              │設備  │                  │                    │
└──┴───────┴───┴─────────┴──────────┘
附表二
┌─┬────┬────────┬───────────┬───────┐
│編│受款人　│支票號碼　　　　│金額（新台幣）　　　　│發票日　　　　│
│號│        │                │　                    │              │
│  │        │發票人          │　                    │              │
├─┼────┼────────┼───────────┼───────┤
│一│高魁公司│AA0000000 號    │19,152,000元          │90年6 月3 日  │
│  │        │                │                      │              │
│  │        │新竹國際商業銀行│                      │              │
│  │        │                │                      │              │
├─┼────┼────────┼───────────┼───────┤
│二│巨榕公司│AA0000000 號    │1,323,000 元          │90年5 月10日  │
│  │        │                │　　                  │              │
│  │        │新竹國際商業銀行│                      │              │
│  │        │                │                      │              │
├─┼────┼────────┼───────────┼───────┤
│三│巨榕公司│AA0000000 號    │2,205,000 元          │90年6 月20日  │
│  │        │                │　                    │              │
│  │        │新竹國際商業銀行│　                    │              │
│  │        │                │                      │              │
└─┴────┴────────┴───────────┴───────┘
